【裁判字號】    98,交抗,101
【裁判日期】    980317
【裁判案由】    聲明異議
【裁判全文】
臺灣高等法院高雄分院刑事裁定         98年度交抗字第101號
抗  告  人  甲○○
即受處分人
上列抗告人因違反道路交通管理處罰條例聲明異議案件，不服臺
灣高雄地方法院中華民國98年2 月3 日裁定（97年度交聲字第27
77號），提起抗告，本院裁定如下：
    主  文
抗告駁回。
    理  由
一、抗告意旨略以：本件高雄市政府交通局之裁決，認定抗告人
    （即受處分人）甲○○係使用註銷牌照行使，惟其對「使用
    」情形之認定，並未依客觀科學之證據，如錄影或照相存證
    等，而係依員警填發之違反道路交通管理事件通知單，但該
    通知單為公務員制作之文書，而本件員警制作之該通知單共
    有3 處塗改，而與刑事訴訟法第39條、第40條規定不符，因
    此不具備公文書之效力，不能作為受處分人有「使用」註銷
    牌照車輛之依據；又當時之執勤警員係2 人一組，劉耿揚警
    員僅負責填單，負責攔檢的另有其他人，卻未見法院傳喚，
    劉耿揚警員之證詞，未能說明當時攔檢之確實情形。本件高
    雄市政府交通局之裁決以不具文書效力之上開舉發單為依據
    ，已逾越裁量範圍，而有違行政程序法之規定。因此提起抗
    告，請求撤銷原裁定云云。
二、原裁定意旨以：
  (一)原處分機關略以：受處分人即異議人甲○○前因其所有之車
    牌號碼2S-4795 號自用小客貨車，於民國96年9 月27日14時
    13分許，因「不依期限參加定期檢驗（定檢日：95年9 月22
    日）」及行車執照有效期屆滿不依規定換領而行駛」之交通
    違規，經內政部警政署國道公路警察局第四警察隊新營分隊
    員警廖翊承攔停以公警局交字第Z4B005549 號舉發違反道路
    交通管理事件通知單（下稱舉發通知單）製單舉發，並經異
    議人當場簽收該舉發通知單、且由員警執行代保管行車執照
    有案，嗣因異議人未於96年10月12日期限內到案繳納罰款，
    且未依期限參加定期檢驗，已逾期1 個月以上，原處分機關
    遂於97年3 月10日以高市交裁字第裁32-Z4B005549號裁決書
    裁處罰鍰共計新臺幣（下同）3,200 元，並於97年3 月10日
    逕行註銷該車牌照，該裁決書並對異議人之住所送達，於97
    年3 月14日依規定辦理寄存送達。嗣異議人再於97年10月29
    日15時20分許，在南投縣竹山鎮○○路處，駕駛懸掛上揭已
    經註銷牌照之2S-4795 號車牌之自用小客貨車，而有本件「
    使用註銷之牌照行駛」之交通違規，經南投縣政府警察局竹
    山分局警備隊員警劉耿揚攔停，依道路交通管理處罰條例第
    12條第1 項第4 款（原舉發通知單誤載為第8 款）之規定，
    以投警交字第JC0000000 號舉發通知單當場舉發，異議人雖
    拒絕在舉發通知單上簽名，惟仍當場收受該舉發通知單，嗣
    異議人於期限內到案申訴，原處分機關遂於97年11月12日依
    道路交通管理處罰條例第12條第1 項第4 款、第2 項及違反
    道路交通管理事件統一裁罰基準及處理細則第43條、第44條
    及第67條規定，以高市交裁字第裁32-JC0000000號裁決書裁
    處罰鍰3,600 元，並扣繳牌照等語。
  (二)聲明異議意旨略以：本件原處分機關前開裁決書，係依據南
    投縣警察局竹山分局上揭舉發通知單所作之裁決處分，但依
    據該舉發通知單所載，共有3 處有所塗改，且未加蓋員警名
    章，填單人職名亦不詳，並不具備法定文書效力，因此該通
    知單無效，而原處分機關據此裁決，亦屬無效；依警察法第
    9 條第7 項規定，警察依法取締交通違規固屬其業務事項，
    但在執法過程中，亦必須遵守法律規定，採用合理程序及客
    觀科學之蒐證，而非任由執法人員隨意裁量，本件取締過程
    ，警方濫權粗暴，未遵守正常程序，亦無攝影或照相採證，
    就逕自認定異議人有行駛註銷牌照之車輛，顯已違反警察職
    權行使法第3 條第1 項「警察行使職權應以對人民權益侵害
    最少之適當方法為之」之規定，異議人亦依警察法第10條警
    察所為之命令或處分，於有違法或不當時，人民得依法訴請
    行政救濟之規定，向南投縣政府警察局提出申訴，並獲得回
    函，而由南投縣政府警察局竹山分局來函內容，可證明員警
    之執勤過程，確有不當之處；又依刑事訴訟法第155 條第2
    項，無證據能力，未經合法調查之證據，不得作為判斷之依
    據，由於竹山分局員警提供之違規資料，顯然記載不實，又
    缺乏適當之佐證，加上員警之專業素養不足，執法裁定缺乏
    公信力，因此原處分機關依此做出交通違規之判定，顯有不
    當，爰此請求原處分機關不當之裁決處分云云。
  (三)按汽車使用吊銷、註銷之牌照行駛，處汽車所有人3,600 元
    以上10,800元以下罰鍰，並扣繳牌照。道路交通管理處罰條
    例第12條第1 項第4 款及同條第2 項分別定有明文。次按依
    道路交通管理處罰條例科處行政罰事件，依據公法爭議之舉
    證責任分配法則，固應先由行政機關就其業已履踐相關正當
    法律程序，以及人民應受處罰之客觀違反法令行為，負證明
    之責，異議人就行政機關已為相當證明之前開事項，若主張
    欠缺主觀歸責條件或為其他抗辯，亦須就其所辯提出反證。
    惟行政機關對於前開應為舉證事項，非不得以執行查察取締
    勤務人員，依據調查人證之程序，使就親歷事實提供不可替
    代之證明方法，尤於當場舉發交通違規事件，鑑於交通違規
    事實往往驟然而現、稍縱即逝，若硬性要求舉發員警不分違
    規情節，一律必須預留證據，俾便事後提出供法院審酌，除
    有現實技術可行性之困難外，勢將大幅提高交通管理之行政
    成本，並嚴重削弱道路交通管理之行政效能，此絕非立法者
    制定道路交通管理法規之本意。
  (四)經查：
  1.原處分機關於97年11月12日所為本件高市府交裁字第裁32-J
    C0000000號裁決書於同日即由異議人簽收，異議人並於同年
    12月1 日逕向原審法院提出聲明異議乙節，有高雄市政府交
    通局交通事件裁決中心送達證書及聲明異議狀上原審法院收
    狀日期戳記章在卷可稽（見原審卷第1 頁、第22頁反面），
    而異議人雖未依道路交通案件處理辦法第13條之規定向原處
    分機關提出異議狀後，再由該機關轉送原審法院審理，惟該
    由原處分機關移送之規定並非強制規定，且異議人亦已於接
    到裁決書之翌日起20日之法定期間內向最後審理之機關即原
    審法院提出聲明異議，故為訴訟經濟計，異議人逕向原審法
    院提出聲明異議，程序上自應仍屬適法，合先敘明。
  2.異議人所有之牌照號碼2S-4795 號自用小客貨車，於97年10
    月29日15時20分許，遭警製單舉發於南投縣竹山鎮○○路使
    用註銷牌照行駛之事實，業經證人即攔停開單舉發異議人之
    員警劉耿揚於原審審理時具結證稱：伊攔停異議人駕駛上開
    車輛後，經勤務指揮中心查報該車之車號牌照已逾期註銷在
    案等語明確（見原審卷第39、40頁），且異議人對於前揭時
    地所駕上開車輛確曾懸掛遭註銷之前開2S-4795 號車牌之違
    規事實亦坦認不諱在卷（見原審卷第38頁），雖異議人另以
    並不清楚上開車牌已遭註銷云云置辯（見原審卷第38頁），
    惟查異議人曾於96年9 月27日14時13分許因「不依期限參加
    定期檢驗（定檢日：95年9 月22日）」及行車執照有效期屆
    滿不依規定換領而行駛」之交通違規，經內政部警政署國道
    公路警察局第四警察隊員警攔停以公警局交字第Z4B005549
    號舉發通知單製單舉發，並代保管行車執照有案，異議人亦
    親自在舉發通知單上簽收該舉發通知單無訛，此有該舉發通
    知單1 份在卷可憑（見原審卷第24頁），嗣因異議人未於期
    限內到案繳納罰款，且未依期限參加定期檢驗，已逾期1 個
    月以上，原處分機關遂於97年3 月10日以高市交裁字第裁32
    -Z4B005549號裁決書裁處罰鍰3,200 元，並於97年3 月10日
    註銷牌照，業經原處分機關將裁決書於97年3 月14日寄存送
    達異議人等情，有原處分機關97年12月16日高市交裁字第09
    70059554號函1 紙及所檢附之南投縣政府警察局97年10月29
    日投警交字第JC0000000 號舉發通知單、本件裁決書及送達
    證書、內政部警政署國道公路警察局96年9 月27日第Z4B005
    549 號舉發通知單、上開車輛行車執照、原處分機關97年3
    月10日高市交裁字第裁32-Z4B005549號裁決書及送達證書、
    上開車輛汽車車籍查詢結果各1 份、南投縣政府警察局竹山
    分局97年11月6 日投竹警督字第0970013646號函1 紙、同警
    局97年12月25日投竹警交字第0970015349號函及所檢附之臺
    灣郵政交寄大宗小包存根、車籍查詢基本資料詳細畫面列印
    資料各1 份附卷可稽（見原審卷第20至31頁），是異議人諉
    稱不知其車牌業遭註銷云云，顯係卸責搪塞之詞，尚難採信
    ，又該原處分機關所為註銷異議人前開車牌之行政處分，既
    無重大明顯之瑕疵等自始不生效力之事由（行政程序法第11
    1 條參照）存在，即因已送達異議人而發生效力，在未經撤
    銷、廢止，或因其他事由而失效前，其效力自仍繼續存在（
    行政程序法第110 條參照），是前開註銷異議人上開車牌之
    行政處分，自屬合法有效甚明，異議人在該註銷處分之效力
    仍存在之前揭時地駕駛使用該註銷車牌之車輛，原處分機關
    依法對其為裁處罰鍰之處分，於法仍無不合。因此，異議人
    有前述違規行為，自堪認定。
  3.次查，本件舉發通知單上，固如異議人所陳，確有3 處塗改
    痕跡，然查舉發通知單本係警察有權製作之文書，於製作時
    發覺製作內容有錯誤，自有權加以塗改，以求正確，又員警
    係當場製單舉發，依其須於道路旁當場以筆書寫之性質，如
    要求不得塗改，於事實上難於達成，亦無實益，徒增違規車
    輛停留之時間，而影響道路交通，且證人劉耿揚到庭證稱：
    因異議人表示有帶駕照，但未帶行照，伊本欲依法告發其未
    帶行照，惟經伊向勤務指揮中心查詢該車車籍資料，一開始
    勤務指揮中心對伊通報該車係報廢車輛，嗣又查到該車係逾
    期註銷，故伊才會將舉發通知單上面「報廢」兩個字塗改為
    「逾註」，通知單上面所載「97.3.10 」則是該車註銷日期
    ，因為異議人未帶行照，伊在代保管物件上面原本填載「未
    扣件」，其後發現該車係逾期註銷，依法應扣車，但因該車
    上有很多物品，經伊詢問勤務中心後，就改扣該車號牌兩面
    ，所以才在代保管物件上面塗改為「號牌兩面」，舉發違反
    法條部分，原本寫第12條第1 項第9 款，後因該車屬逾期註
    銷違規，所以就改為第8 款等語明確（見原審卷第39、40頁
    ），足見該舉發通知單上雖有塗改之處，然係員警依職權為
    求正確所為，並無違法之處，又上開塗改後之內容對異議人
    地址及違規事實之記載均屬正確，尚難謂有何明顯重大之瑕
    疵，且觀本件舉發通知單上駕駛人姓名、車牌號碼、違規時
    間、地點等事項之記載，俱可辨識其內容，且均記載正確，
    亦無塗改之處，對於車主及本件違規事實之同一性並無任何
    影響，於社會通常觀念，均不致有所誤認，對於意思表示之
    正確性亦不生影響，矧異議人所指上開瑕疵，均未影響對於
    異議人違規之認定，違規法條復經原處分裁決書更正無誤，
    自屬合法有效之處分；另該舉發通知單上填單人職名章欄證
    人劉耿揚印文僅係略微模糊，並非刻意隱瞞或不蓋用職名章
    ，且異議人苟認查知填單人為何人確有必要，尚非不得由舉
    發通知單之舉發單位及編號加以查證，自不影響該舉發通知
    單對舉發事實之認定，是異議人執此為辯，自均非有據。
  4.至異議人雖以前揭員警執法不當、缺乏佐證等其餘情詞置辯
    。惟查，異議人於前揭時、地確有駕駛遭註銷號牌車輛之交
    通違規行為，業據證人劉耿揚於原審審理中結證明確（見原
    審卷第39、40頁），並有前揭事證在卷足稽，已如前述，而
    證人劉耿揚雖為本件舉發員警，惟其到庭所陳述之上開舉發
    經過，經查尚無違反經驗或論理法則之處，且遍查本件卷存
    證據資料，亦無任何積極證據足以證明其前揭所述係虛偽不
    實，亦無足可顯信證人劉耿揚陳述不可採信之品性證據或前
    科證據存在，自不得僅因其為本件開單舉發異議人之員警，
    即遽予否認其上開證述之可信性，況上開證人與異議人間素
    昧平生，並無仇隙嫌怨，而警員執行公務時，本身即受有行
    政懲處責任之監督，且其到庭具結作證，更係以刑事責任擔
    保其證言之真實性，從而，證人劉耿揚於原審審理中之前揭
    結詞，應堪值採信確屬實情。
  5.再者，本件異議人雖另諉稱：員警就是一定要開單、在未察
    看其證件前即表示要開最輕之罰單、當天有帶行照只是一時
    找不到云云（見原審卷第40、41頁），或與其行照早已於96
    年9 月27日於另案經員警廖翊承執行代管之情不符，有卷附
    前揭內政部警政署國道公路警察局96年9 月27日公警局交字
    第Z4B005549 號舉發通知單1 份附卷可稽（見原審卷第24頁
    ），或經證人劉耿揚證稱：異議人所述不實在，這是不可能
    的，沒有證件怎麼開單，因為要有證件才能核對駕駛人之姓
    名及車籍資料，且一定要有違規事實才會舉發開單，且伊跟
    異議人甲○○無怨無仇沒有一定要開他單之意等語否認駁斥
    在卷（見原審卷第41頁），是亦難採信。
  (五)綜上所述，異議人所有牌照號碼2S-4795 號車輛之牌號既於
    97年3 月10日已遭註銷，則上開車輛於前揭時地使用註銷牌
    號行駛之違規事實，應堪認定。異議人既為上開車輛之所有
    人，則原處分機關據以援引道路交通管理處罰條例第12條第
    1 項第4 款、第63條第1 項第1 款及違反道路交通管理事件
    統一裁罰標準表之規定，裁處異議人罰鍰3,600 元，並扣繳
    牌照，核無違誤或不當，本件異議，為無理由，應予駁回。
    又本件事證已明，異議人其他所辯舉發當時員警執法不當，
    業經伊向南投縣政府警察局提出申訴，而由南投縣警察局竹
    山分局函覆內容，可見員警執勤過程，確有不當之處等語（
    見原審卷第38頁），經原審法院審酌後，縱使屬實乃純屬員
    警執勤態度建議改進之事項，抑或係依警察職權行使法第29
    條第3 項得依法提起訴願或行政訴訟之事項，因非屬本件因
    違反道路交通管理處罰條例而受裁決機關處罰之交通案件審
    酌範疇，是認與本裁定結果並無影響，併予敘明等語。
三、本院審核原審卷證及原審裁定理由，認其認事用法均無違誤
    ，抗告人雖以上開情詞提起抗告，指摘原審裁定不當，惟按
    道路交通管理處罰條例第89條規定：法院受理有關交通事件
    ，準用刑事訴訟法之規定；其處理辦法，由司法院會同行政
    院定之。而道路交通案件處理辦法第4 條第1 項規定：聲明
    異議案件之處理，除準用刑事訴訟法有關規定外，依本辦法
    之規定處理之。同法第26條則規定：抗告程序除準用刑事訴
    訟法有關規定外，並準用前章之規定。依上開規定，法院受
    理有關道路交通事件，係程序準用刑事訴訟法之有關規定，
    且既稱「準用」、「有關規定」，自係指性質同類似而相關
    者始有適用。而刑事訴訟法第39條、第40條之規定，則係有
    關刑事訴訟文書之規定，其性質與交通事件之舉發單並不相
    類似，故員警制作交通事件之舉發單自不在準用刑事訴訟法
    規定之範圍內，故抗告人此部分之抗告，亦無足採。
四、綜上所述，抗告人違規事證應屬明確，從而原處分機關以抗
    告人於上開時、地，有使用註銷牌號行駛之違規事實，而援
    引道路交通管理處罰條例第12條第1 項第4 款、第63條第1
    項第1 款及違反道路交通管理事件統一裁罰標準表之規定，
    裁處異議人罰鍰3,600 元，並扣繳牌照，於法即無不當。原
    審依道路交通案件處理辦法第19條之規定，裁定駁回抗告人
    之異議，核無違誤。抗告人執前詞提起抗告，並無理由，應
    予駁回。
據上論結，應依道路交通案件處理辦法第26條，刑事訴訟法第41
2 條，裁定如主文。
中    華    民    國    98    年    3     月    17    日
                  刑事第七庭    審判長法  官  莊飛宗
                                      法  官  孫啟強
                                      法  官  邱明弘
以上正本證明與原本無異。
本件裁定不得再抗告。
中    華    民    國    98    年    3     月    17    日
                                      書記官  曾允志


司法院資訊處製作；財團法人民間司法改革基金會備份。
